臺灣臺北地方法院刑事判決　　　　　　　　　　　　九十一年度訴緝字第一二０號
　　公　訴　人　臺灣臺北地方法院檢察署檢察官
　　被　　　告　甲○○
右列被告因組織犯罪防制條例等案件，經檢察官提起公訴（八十八年度偵字第六四八
五號），本院判決如左：
    主      文
甲○○共同以非法方法，剝奪人之行動自由，處有期徒刑肆月，如易科罰金，以參佰
元折算壹日。緩刑貳年。
    事      實
一、緣甲○○因無業受趙維漢收做小弟，趙維漢因所駕駛之自用小客車於高速公路上
    起火燃燒，乃歸責鄧振木於兩個月前維修該車不力所致，於民國八十七年八月下
    旬，偕同吳志彥、吳孟諭、蕭智仁等人前至鄧振木所營位於臺北市○○路○段二
    ０二號義利汽車有限公司，要求鄧振木賠償新臺幣（下同）八十四萬元（起訴書
    誤載為八十萬元），惟遭鄧振木以應先究明責任為由拒絕後，趙維漢（另移送併
    案審理）竟與吳志彥（業經臺灣高等法院於九十年十月十六日以九十年度上訴字
    第一二二二號判決共同以非法方法，剝奪人之行動自由，處有期徒刑六月，如易
    科罰金，以三百元折算一日在案。）、甲○○等人共同基於妨害自由之犯意聯絡
    ，強押鄧振木上車，載往臺北市○○○路二十七號十一樓之二臺灣區汽車修理工
    業同業工會鑑定火燒車之原因，並要求鄧振木支付鑑定費四萬元，隨後再強押鄧
    振木返回義利汽車有限公司，以不簽本票就押到山上處理等語恫嚇之，鄧振木因
    此心生畏懼，簽下面額八十四萬元之本票。翌日下午三時三十分許，趙維漢與甲
    ○○等人承上共同妨害自由之犯意聯絡，再至義利汽車有限公司要求鄧振木簽下
    面額計七十萬元之支票四紙，鄧振木因懼於趙維漢為竹聯幫犯罪組織成員，不得
    不同意簽發支票，趙維漢、吳志彥、甲○○等人為使鄧振木賠償火燒車之損害，
    而以此剝奪行動自由、恐嚇等方法達使鄧振木行無義務之事。
二、案經內政部警政署刑事警察局移送臺灣臺北地方法院檢察署檢察官偵查起訴。
    理      由
一、訊據被告甲○○固坦承有與趙維漢共至被害人鄧振木所營之義利汽車有限公司，
    並共至臺灣區汽車修理工業同業公會等事實，然否認有何犯行，辯稱：我只是趙
    維漢之小弟，他要我一起去我就去，我沒有強押被害人上車云云。經查，右揭事
    實，業據被害人鄧振木於偵訊時指陳綦詳，其並明確指認被告之口卡相片無訛，
    核與趙維漢、吳志彥等人於偵訊時坦承曾共至義利汽車有限公司要求被害人賠償
    火燒車之損害等情相符，參以八十四萬元係屬高額之賠償，被害人若非出於趙維
    漢等人之恐嚇，怎可能於鑑定原因未明之情況下，即同意簽發本票及支票賠償，
    足見被害人指陳情節屬實。此外，並有臺灣區汽車修理工業同業公會函影本一紙
    附卷可稽，被告所辯，顯無可採，本案事證明確，其犯行堪以認定，應予依法論
    科。
二、按債務人對於債權人之債務固有履行之義務，惟此項義務之履行，除法律別有規
    定外，仍需債權人取得執行名義而後始得依法聲請強制執行，從而，債權人如以
    強暴、脅迫之手段使債務人還債，係屬不法行使權利，而妨害債務人權利之行使
    或使債務人行無義務之事，自應負刑法第三百零四條之強制罪責。再按刑法第三
    百零二條之妨害自由罪，係妨害他人自由之概括規定，故行為人具有一定之目的
    ，以非法方法剝奪人之行動自由者，除法律別有處罰較重之規定，應適用各該規
    定處斷外，如以使人行無義務之事，或妨害人行使權利為目的，而其強暴脅迫復
    已達於剝奪人行動自由之程度，即祇成立本罪，不應再依同法第三百零四條論處
    。誠以此項使人行無義務之事，或妨害人行使權利之低度行為，應為剝奪人之行
    動自由之高度行為所吸收，不能以其目的係在使人行無義務之事或妨害人行使權
    利，認為係觸犯刑法第三百零二條第一項及第三百零四條第一項之二罪名，依同
    法第五十五條從一重處斷，最高法院二十九年上字第二三五九號判例參照。查被
    告甲○○與趙維漢、吳志彥等人以剝奪行動自由、恐嚇等方法，使被害人行賠償
    火燒車無義務之事，核其所為，係犯刑法第三百零二條第一項之以非法方法剝奪
    人行動自由罪，其等剝奪人行動自由之目的，無非係為使被害人行無義務之事，
    依上開說明，其使人行無義務之事之低度行為，應為剝奪人行動自由之高度行為
    所吸收，不另論以刑法第三百零四條第一項之使人行無義務之事罪。公訴人起訴
    事實雖未敘明其等使被害人行賠償火燒車八十四萬元之無義務之事之方法，然該
    部分事實與起訴事實既具上開實質上一罪之關係，應為起訴效力所及，本院自得
    予以審究。被告甲○○與趙維漢、吳志彥間，有犯意聯絡及行為分擔，均為共同
    正犯。爰審酌被告甲○○行為時年僅十八歲，思慮顯屬未周，為使被害人賠償趙
    維漢火燒車之犯罪動機、與趙維漢、吳志彥等人以不法手段強索賠償乃有害社會
    秩序及犯罪後之態度等一切情狀，量處如主文所示之刑，以資懲儆。又按刑法第
    四十一條：「犯最重本刑為三年以下有期徒刑之罪，而受六個月以下有期徒刑或
    拘役之宣告，因身體、教育、職業或家庭之關係，執行顯有困難者，得以一元以
    上三元以下折算一日，易科罰金。」規定業於九十年一月四日修正、同年月十日
    公布、同年月十二日生效施行，修正後刑法第四十一條第一項：「犯最重本刑為
    五年以下有期徒刑以下之刑之罪，而受六個月以下有期徒刑或拘役之宣告，因身
    體、教育、職業、家庭之關係或其他正當事由，執行顯有困難者，得以一元以上
    三元以下折算一日，易科罰金。但確因不執行所宣告之刑，難收矯正之效，或難
    以維持法秩序者，不在此限。」規定較修正前之規定有利於被告甲○○，自應依
    刑法第二條第一項前段規定適用修正後刑法第四十一條第一項前段規定，並諭知
    易科罰金之折算標準。末查，被告甲○○前未曾受有期徒刑以上刑之宣告，此有
    臺灣高等法院檢察署刑案紀錄簡覆表在卷可按，其因一時失慮，偶罹刑典，事後
    已具悔意，經此刑之宣告後，應知警惕而無再犯之虞，本院因認上開宣告之刑，
    以暫不執行為當，爰併予宣告緩刑二年，用啟自新。
三、公訴意旨另以：（一）、被告甲○○、蕭智仁（業經本院以八十八年度訴字第一
    五五一號判決無罪確定在案）、張榮峰、達瑞瑋及林聖銓（以上三人經本院判決
    無罪後，檢察官不服，提起上訴，送臺灣高等法院審理中。）均參與趙維漢（另
    案涉犯主持、指揮犯罪組織及無故持有具殺傷力之玩具手槍，經臺灣臺東地方法
    院於民國八十九年一月二十八日以八十七年度重訴(一)字第五號判處應執行有期
    徒刑五年六月，並令強制工作三年在案。）為首之以犯罪為宗旨或其成員從事犯
    罪活動之犯罪組織「竹聯幫虎戰隊」，並受趙維漢之指揮從事暴力討債活動。（
    二）、被告甲○○與趙維漢、吳志彥共同基於意圖為自己不法所有之犯意聯絡，
    向被害人鄧振木強索八十四萬元之火燒車賠償費用。（三）、趙維漢藉已迫使蕭
    智仁離開車行為由，向告訴人吳孟諭強索紅包、差遣小弟費及與蕭智仁之談判費
    用計八萬八千元，因告訴人吳孟諭不願交付，趙維漢即分率達瑞瑋、林聖銓、張
    榮峰及被告甲○○前去告訴人吳孟諭所營之世虹修車行威逼交錢，告訴人吳孟諭
    只得四處閃避，迨至八十七年十月十四日下午二時三十分許，趙維漢復率領張榮
    峰及被告甲○○前至世虹修車行，趙維漢因屢次索錢未果，憤而毆打告訴人吳孟
    諭，並以：「如不交錢，就叫小弟押走，沒準備的話，店也不用開了，會派人來
    砸店。」等語恫嚇之，告訴人吳孟諭只得停止營業，四處躲避，因認被告甲○○
    所為，係涉犯組織犯罪防制條例第三條第一項後段之參與犯罪組織及刑法第三百
    四十六條第三項、第一項之恐嚇取財未遂等罪嫌等語。公訴人認被告甲○○涉犯
    右揭犯行，係以告訴人吳孟諭之指訴、證人高曉光證述趙維漢帶人來押告訴人吳
    孟諭，要他賠償等情及被告甲○○坦承知道趙維漢是竹聯幫虎戰隊隊長，且曾陪
    同至世虹修車行等情，而資為論據。按犯罪事實應依證據認定之，無證據不得推
    定其犯罪事實，又不能證明被告犯罪者，應諭知無罪之判決，刑事訴訟法第一百
    五十四條、第三百零一條第一項分別定有明文。次按刑事訴訟法上所謂認定犯罪
    事實之證據，係指足以認定被告確有犯罪行為之積極證據而言，該項證據自須適
    合於被告犯罪事實之認定，始得採為斷罪資料，最高法院二十九年上字第三一０
    五號判例意旨參照。而認定犯罪事實所憑之證據，無論係直接證據或間接證據，
    其為訴訟上之證明，須於通常一般之人均不致有所懷疑，而得確信其為真實之程
    度者，始得據為有罪之認定，倘其證明尚未達到此一程度，而有合理之懷疑存在
    ，無從為有罪之確信，復無其他調查途徑可尋，法院即應為無罪之判決，最高法
    院七十六年臺上字第四九八六號判例意旨參照。末按被害人所述被害情形如無瑕
    疵可指，而就其他方面調查又與事實相符，則其供述始足據為判決之基礎，最高
    法院三十二年上字第六五七號著有判例可參。訊據被告甲○○雖坦承知悉趙維漢
    是竹聯幫虎戰隊隊長，並曾共至世虹修車行等情，惟否認有何犯行，辯稱：我雖
    是趙維漢的小弟，但沒有加入竹聯幫犯罪組織，我都是跟在趙維漢身邊，我沒有
    毆打告訴人吳孟諭等語。經查：（一）、公訴意旨指稱被告甲○○參與趙維漢所
    主持、指揮之「竹聯幫虎戰隊」犯罪組織，並受趙維漢之指揮從事暴力討債部分
    ，已據被告所否認，而趙維漢雖坦承於八十五年十一月間組織竹聯幫虎戰隊，但
    並無供稱被告為該組織之成員（詳見八十八年度他字第二四五號偵查卷宗第三十
    一頁），又臺灣臺東地方法院八十七年度重訴(一)字第五號刑事判決內雖認定趙
    維漢有主持、指揮竹聯幫虎戰隊犯罪組織成員等從事犯罪活動，但並無認定本案
    被告中有何人屬於該犯罪組織之成員，此有臺灣臺東地方法院八十七年度重訴 (
    一) 字第五號刑事判決一件在卷可按。此外，並無被告甲○○參與犯罪組織之其
    他積極事證，本院自無從認定被告甲○○有參與前揭犯罪組織從事暴力討債之犯
    行。（二）、公訴意旨以被告甲○○與趙維漢等人向被害人鄧振木強索火燒車修
    理費用部分，因趙維漢與被害人鄧振木就火燒車是否應歸責於被害人鄧振木修理
    不力所致存有爭議，已如前述，則難逕認趙維漢與被告甲○○等有為自己不法所
    有之意圖。（三）、公訴意旨指稱趙維漢藉已迫使蕭智仁離開車行為由，向告訴
    人吳孟諭強索紅包、差遣小弟費及與蕭智仁之談判費用計八萬八千元，因告訴人
    吳孟諭不願交付，趙維漢即分率達瑞瑋、林聖銓、張榮峰及被告甲○○前去告訴
    人吳孟諭所營之世虹修車行威逼交錢，告訴人吳孟諭只得四處閃避，迨至八十七
    年十月十四日下午二時三十分許，趙維漢復率領張榮峰及被告甲○○前至世虹修
    車行，趙維漢因屢次索錢未果，憤而毆打告訴人吳孟諭，並以：「如不交錢，就
    叫小弟押走，沒準備的話，店也不用開了，會派人來砸店。」等語恫嚇之，告訴
    人吳孟諭只得停止營業，四處躲避部分，告訴人吳孟諭於警訊時指稱：趙維漢於
    八十七年十月十四日帶同二名小弟至其所經營世虹車行毆打我，經警方人員提供
    相片，經指證係甲○○及張榮峰，當時我正在車行內維護汽車，趙維漢進入車行
    後，就用右手抓我進入辦公室，還有二名小弟，當時趙維漢進入後就毆打我，所
    以我都不敢正面看他們，經警方人員提供彩色相片後確定是甲○○及張榮峰無誤
    。竹聯幫天龍堂綽號「阿達」達瑞瑋前後至車行有四、五次，每次最少都有帶小
    弟四、五個人，而且每次都是趙維漢至車行後打電話叫達瑞瑋帶小弟過來，到達
    後都和趙維漢、蕭智仁在辦公室內談判，談論何事我也不知道，因為他們都不讓
    我進入辦公室，只有二次開車至車行時叫我維修都沒有付帳，事後趙維漢才告訴
    我說，他叫達瑞瑋來趕走蕭智仁的，所以才要費用六萬元，我才知道趙維漢為了
    要霸佔車行，才叫達瑞瑋出面趕走蕭智仁，所以我並未叫趙維漢出面處理蕭智仁
    之事，六萬元費用我也不承認，未付帳等語（詳見八十八年度他字第二四五號偵
    卷第一八八頁）；惟其於檢察官訊問時指稱：八十七年十月十四日當時我在工作
    ，趙維漢與一個小弟，一左一右押我進辦公室，趙維漢就用拳頭毆打我，並用腳
    踢我等語（詳見八十八年度偵字第六四八五號偵卷第四十七頁），則告訴人吳孟
    諭前後指陳遭趙維漢毆打之情節並不一致，而趙維漢於八十八年三月十日偵訊時
    則供稱：八十七年十月十四日下午至世虹修車行是帶甲○○去，他在外面，不知
    我有推打吳孟諭等語，核與張榮峰及被告甲○○所供情節相符，則告訴人吳孟諭
    前指陳是遭趙維漢帶入辦公室毆打，二名小弟在外一事，應與事實相符。而縱使
    被告甲○○曾偕同趙維漢至世虹修車行，但除告訴人吳孟諭片面指訴被告甲○○
    有共同威逼交錢之情事外，均無證據證明被告甲○○有共同恐嚇取財、妨害自由
    或傷害等犯行。綜上所述，檢察官資為被告甲○○此部分犯罪之依據，尚未達使
    本院確信其犯罪之程度。此外，復查無其他積極證據足資證明被告甲○○有何公
    訴意旨所指之上開犯行，依照前揭說明，原應為被告甲○○無罪判決之諭知，惟
    公訴意旨認此部分與前開論罪部分有裁判上一罪之牽連關係，爰不另為無罪判決
    之諭知。
據上論斷，應依刑事訴訟法第二百九十九條第一項，刑法第二條第一項前段、第二十
八條、第三百零二條第一項、修正後第四十一條第一項前段、第七十四條第一款，罰
金罰鍰提高標準條例第一條前段、第二條判決如主文。
本案經檢察官蔡佳玲到庭執行職務。
中      華      民      國    九十一    年      八      月      十四    日
                                    臺灣臺北地方法院刑事第五庭
                                        法  官  朱夢蘋
右正本證明與原本無異。
如不服本判決，應於判決送達後十日內，向本院提出上訴狀。
                                        書記官  周小玲
中      華      民      國    九十一    年      八      月      十六    日
附錄論罪科刑法條：
刑法第三百零二條
一私行拘禁或以其他非法方法，剝奪人之行動自由者，處五年以下有期徒刑、拘役或
  三元以下罰金。
二因而致人於死者，處無期徒刑或七年以上有期徒刑。致重傷者，處三年以上十年以
  下有期徒刑。
三第一項之未遂犯罰之。
